臺灣高等法院臺南分院民事判決　94年度上更(一)字第10號
上　訴　人　義大製罐股份有限公司
法定代理人　莊秋欽
上　訴　人　乙○○○
共　　　同
訴訟代理人　嚴庚辰　　律師
　　　　　　陳國瑞　　律師
被 上 訴人　甲○○
訴訟代理人　張麗雪　　律師
上列當事人間請求侵權行為損害賠償事件，上訴人對於民國91年
7月8日臺灣嘉義地方法院第一審判決（90年度訴字第689號）提
起上訴，經最高法院第一次發回更審，本院於94年9月20日言詞
辯論終結，判決如下：
    主  文
原判決（除確定部分外）廢棄。
被上訴人在第一審之訴及其假執行之聲請，均駁回。
第一、二審（除確定部分外）及發回前第三審訴訟費用，均由被
上訴人負擔。
    事實及理由
壹、上訴人方面：
一、聲明：求為判決：(一)原判決不利於上訴人部分廢棄。(二)上開
    廢棄部分被上訴人在第一審之訴及其假執行聲請，均駁回。
二、陳述：除與原判決記載相同者予以引用外，另補稱略以：
（一）就最高法院發回意旨部份：
    (一)按民事訴訟法第247條規定是程序應優先於實體進行審查
      ，苟程序不合法應無須再審查實體。且最高法院29年附字
      第64號判例載「…是附帶民事訴訟之提起，必以刑事訴訟
      程序之存在為前提，若刑事訴訟未經提起公訴或自訴，即
      不得對於應負賠償責任之人，提起附帶民事訴訟」。查本
      件原刑事訴訟程序之被告僅為乙○○○一人而已，案由為
      業務過失傷害，與法人義大製罐股份有限公司（下稱義大
      公司）無關，然被上訴人提起附帶民事訴訟時卻僅以義大
      公司為被告，未列乙○○○為被告，核與刑事訴訟法第48
      7條第1項之規定不符，最高法院94年度台上字第633號判
      決發回意旨亦曰：「…上訴人於刑事訴訟程序中，並未對
      刑事案件之被告即乙○○○提起附帶民事訴訟，而僅對義
      大公司提起附帶民事訴訟…堪認上訴人對義大公司提起之
      刑事附帶民事訴訟與刑事訴訟法第487條第1項不符，為不
      合法。」（見該判決第2頁）。另參照最高法院85年度台
      抗字第433號判決，義大公司部分應依民事訴訟法第249條
      1項第6款規定駁回。
    (二)按因侵權行為所生之損害賠償請求權，自請求權人知有損
      害及賠償義務人時起，二年間不行使而消滅，民法第197
      條第1項前段定有明文。此項消滅時效，應以請求權人主
      觀上認知侵權行為，而實際知悉損害及賠償義務人時起算
      ，非以侵權行為之不法性經法院判決確定時為準（最高法
      院72年台上字第738號判例意旨參照）。經查被上訴人斷
      斷續續在上訴人義大公司之工廠承攬多年，對於上訴人乙
      ○○○在公司之職司當無不知之理（上訴人之名片上列有
      乙○○○為負責人），被上訴人更早於88年4月間另案對
      上訴人乙○○○提出刑事業務過失傷害罪之告訴，則被上
      訴人最晚於88年4月對損害及賠償義務人，應已知悉無訛
      ，是被上訴人請求損害賠償消滅時效期間，至遲應自88年
      4月起算。況刑法之過失傷害罪所有構成要件要素完全符
      合民法侵權行為要件，提出過失傷害罪當時應得提出民事
      請求，即本件被上訴人提出刑事告訴時本得一併提出民事
      訴訟，卻怠於提出，遲至91年4月2日提出民事追加聲明狀
      ，追加對上訴人乙○○○為對造，請求與上訴人義大公司
      連帶負損害賠償，核其請求顯已罹於消滅時效。至被上訴
      人主張業務過失傷害未確定前，不知何者為應負責之人，
      但上揭最高法院判決已揭明「請求權人主觀上認知侵權行
      為，而實際知悉損害及賠償義務人時起算，非以侵權行為
      之不法性經法院判決確定時為準」。是上訴人之主張不僅
      與上開意旨相違，且違背短期時效規範意旨。
（二）其餘部分：
    (一)被上訴人與上訴人之間為承攬關係，非僱傭關係。被上訴
      人自認係『包工』，且僱傭以符合『勞方具有人格上與經
      濟上從屬性』、『勞方所提供之勞務具有專屬性』等特徵
      ，本件被上訴人不必按時上下班，不需要打卡之事實業據
      証人劉新項結証在卷，証人莊師權到庭証稱：「甲○○做
      第一個動作，我做下一個動作，如此才能接續完成一件成
      品，公司將我和甲○○工作結果按計酬的酬勞交給甲○○
      ，我再向甲○○領錢」，顯見兩造關係為『短期包工、按
      件計酬』之承攬關係非『僱傭關係』。
    (二)被上訴人在操作機器過程有重大過失。該沖床機器本已故
      障待修，應維修後再使用，被上訴人在88年1月4日即已發
      覺機器防護蓋已拆下，自不應再使用該機器，因被上訴人
      係承攬包工制，為求賺取更多酬勞而不聽勸阻強行使用而
      致意外，被上訴人既已明知該機器無防護蓋，如操作使用
      更應小心，卻自恃其為經驗豐富之包工，而輕忽而致生意
      外，被上訴人自有重大過失毋庸置疑。且証人劉新項於鈞
      院前審証稱：「發生事故前一天，因該台機器壞了，有將
      蓋子拿下來修理，還沒修理好，維修中，第二天甲○○一
      早來也沒有問就操作，蓋子已拆下來，應可看出是故障，
      那是保護蓋，拿下來安全有問題，他應該知道的很清楚，
      他不該去操作，操作人員應該曉得。」等語，亦足徵確係
      被上訴人自己之重大過失始發生意外。
    (三)被上訴人在勞保局投保之金額月薪新台幣（下同）40,100
      元，並非實際收入，而係上訴人義大公司應被上訴人要求
      提高投保金額：
      (1)被上訴人之前並未加入勞保，在發生本件意外時，會計
        鄭蕙曾向上訴人義大公司總經理莊秋欽詢問可否加保，
        上訴人同意以每月24,000元投保，資料填好後交蕭宗誠
        郵寄，郵寄時蕭宗誠打電話問可否提高，乃再請示總經
        理莊秋欽，經同意加保到40,100元。是由被上訴人甲○
        ○要求而加保至最高金額40,100元，由蕭宗誠直接更改
        後郵寄勞保局。核與証人蕭宗誠在鈞院前審証述相符。
      (2)被上訴人甲○○每月收入應僅為新台幣20,410元：
        依上訴人匯入被上訴人帳戶，自84年10月至87年4月共
        十三次，匯入總金額為63萬2710元，故被上訴人平均所
        得僅為每月20,410元。被上訴人所主張受傷當月薪資80
        ,932元，並非全屬其一人所得，尚包含其所僱員工莊師
        權、魏明豐二人之酬勞，自不得以此為其收入標準。被
        上訴人僅依其曾領報酬之月份總數平均為其每月所得，
        顯屬灌水，應以自84年10月至87年4月期間之總月數與
        總所得平均方屬被上訴人真正之平均收入。又被上訴人
        追加請求減少勞動能力收入部分，在另案職業災害補償
        案件中，兩造已就其因受傷無法工作減少收入部分達成
        民事和解，被上訴人再重複請求並無理由，且被上訴人
        既為短期包工，其所得自無固定，又如何証明其所得達
        80,200元。
    (四)被上訴人經成大醫院鑑定減少勞動能力程度為60%，及被上
      訴人主張其減少勞動能力程度為70%均過高：
      成大醫院所為之鑑定內容稱：「王君剩餘手臂之載重、靈
      活、平衡及兩手（臂）配合大致上功能尚可，至於勞動能
      力之減少要考量因素甚多…，目前醫界尚無一公認判定標
      準，參考國外教科書，以病人單側肘下截肢來看，大約喪
      失60%勞動能力。」。查該鑑定內容並未詳述究依何標準
      ？依何國外教科書？即草率認定為60%，並不可採。又被
      上訴人所主張減少勞動能力70%，係以一日本學者論著為
      憑，並無任何依據，且非我國實務見解所採。次查，雲林
      地院91年勞訴字第15號及鈞院91年上易字第127號民事判
      決均採取依勞工保險條例殘廢給付標準表作為判斷減少勞
      動能力之標準，故原審所持見解應較可採。
    (五)兩造間為承攬關係，上訴人無償提供機器給被上訴人使用
      ，依民法第466條之規定除上訴人故意不告知機器瑕疵致
      被上訴人受損害外，否則不負賠償責任，本件被上訴人依
      民法侵權行為請求，不僅有過失相抵之適用，且債篇各論
      屬特別法應優先於債篇總論適用，故被上訴人依侵權行為
      請求並無理由。
    (六)上訴人乙○○○雖為上訴人義大公司負責人，惟其僅係義
      大公司之意思機關，非工廠指揮監督實際執行之人，自無
      民法第28條規定之適用，原審判決不僅違法亦為訴外裁判
      。又公司法第23條之規定專指公司負責人執行公司業務有
      違反法令致他人受損害始適用，本件被上訴人所指者與公
      司法第23條之規定不同自不得比附援引。
貳、被上訴人方面：
一、聲明：求為判決：(一)駁回上訴。(二)除確定部分外，歷審訴訟
    費用由上訴人連帶負擔。
二、陳述：除與原判決記載相同者予以引用外，另補稱略以：
（一）被上訴人甲○○對上訴人乙○○○之訴，乃是刑事庭移送
      民事庭後始起訴，應依民事訴訟法審查是否具備獨立民事
      訴訟之要件，而上訴人乙○○○之訴訟代理人已同意追加
      ，且為本案之言詞辯論，已具備成為獨立民事訴訟之要件
      ，並不附屬於被上訴人對上訴人義大公司之訴訟，不因被
      上訴人對上訴人義大公司是否欠缺起訴要件而受影響，鈞
      院前審將對上訴人乙○○○之訴予以駁回，乃屬違法。
（二）被上訴人於原審追加乙○○○為被告後，第一審法院亦將
      乙○○○列為被告，義大公司及乙○○○之訴訟代理人已
      於91年7月1日開庭中知悉追加之內容並同意上訴人之追加
      ，之後就乙○○○部分為本案訴訟標的之言詞辯論，可謂
      乙○○○在91年7月1日已知被訴之事實及上訴人請求給付
      之旨，並已實際應訴提出本案之攻擊防禦，應認乙○○○
      在91年7月1日已受請求給付之催告，其實際應訴應有與送
      達起訴狀相同之催告效果，其遲延利息之起算點應為91年
      7月1日。於本院更審時並減縮對上訴人乙○○○遲延利息
      之請求自92年4月25日起算。
（三）侵權行為所生之損害賠償請求權，自請求權人知有損害及
      賠償義務人時起算，二年間不行使而消滅，其所謂知有損
      害及賠償義務人之知，係指明知而言，其因過失而不知者
      ，並不包括在內，如當事人間就知之時間有所爭執，應由
      賠償義務人就請求權人知悉在前之事實，負舉證責任（最
      高法院72年台上字第1428號判決參照）。本件被上訴人在
      工廠工作中因沖床機械未裝設防護蓋而受有傷害，工廠有
      廠長、公司有總經理及董事長，就機械防護蓋被拆除之責
      究應由何人負責，被上訴人無從知悉，雖在88年4月間以
      上訴人乙○○○為被告提出告訴，但被上訴人係希望啟動
      司法程序調查清楚責任歸屬，並非明知乙○○○應負責，
      可由偵查中被上訴人陳述之偵查筆錄查知，工廠事務分配
      及機器維修應由劉新項負責，事故發生日，亦是由劉新項
      指揮被上訴人使用該台未有防護蓋之機械，劉新項在事故
      前有無報告乙○○○該機械未有防護蓋乙節，乙○○○與
      劉新項則是互相推諉，被上訴人非明知乙○○○知悉機械
      無防護蓋而仍供工人使用。被上訴人不瞭解上訴人公司運
      作狀況及責任歸屬，被上訴人雖確信公司內應該有人為事
      故負責，但不知是何人，不知悉賠償義務人時應無從起算
      時效期間。
（四）嘉義地檢署89年8月25日88年度偵續字第49號不起訴處分
      書以「有關工廠內之事務，包括工作分配與機械維修等事
      項，均係交由廠長劉新項處理，案發當時，被告（指乙○
      ○○）並未在現場，依公司內部分層負責之原則，被告身
      為公司負責人，其未在現場參與指揮作業，對每位員工所
      分配之工作及廠區之每部機械之操作運轉應無親自監督、
      管理之責，對告訴人之傷害無直接防免之義務」為由，認
      定乙○○○無業務過失致重傷之責，很明顯地，迄至89年
      8月25日，就上訴人之工廠事務、機械操作運轉、員工指
      揮、監督之疏失仍未釐清責任歸屬，被上訴人主觀上無法
      知悉賠償義務人為何人。
（五）上訴人雖在88年提出告訴，但第一次檢察官以88年偵字第
      6066號不起訴處分書認定乙○○○未在現場指揮監督，難
      期有防範可能，且甲○○使用機械時已知無防護蓋，卻未
      謹慎操作，乙○○○應無過失；第二次檢察官又認定乙○
      ○○無直接防免之義務，甲○○受檢察官兩次不起訴處分
      書所誤導而無法知悉乙○○○為賠償義務人，縱認有過失
      ，但亦非明知損害及賠償義務人而得使時效期間起算。至
      少在89年8月25日檢察官第二次不起訴處分時，被上訴人
      仍不知乙○○○為賠償義務人，則被上訴人在91年4月2日
      追加起訴請上訴人乙○○○連帶賠償，應未逾二年之期間
      ，乙○○○若對被上訴人明知之時點有爭執，參照前揭最
      高法院判決，應由上訴人就此一事實舉證。
（六）被上訴人確曾於89年5月26日與上訴人義大公司就給付職
      災補償金部分另達成135萬元之和解，惟該事件被上訴人
      於第一審法院（嘉義地院88年勞訴字第3號）原是請求400
      餘萬元，第一審法院全部駁回，被上訴人不服全部上訴，
      上訴中兩造達成訴訟上和解，故和解書中所載「上訴人（
      指甲○○）其餘請求拋棄」係指原訴訟標的金額與135萬
      元之差額部分拋棄，不再請求，該案訴訟中爭執甲○○是
      否與義大公司有勞動契約？有無請求職災補償金之權利？
      不曾觸及被上訴人對上訴人之侵權行為損害賠償請求權，
      和解筆錄係單就給付補償金事件為和解，和解範圍自然不
      會包括損害賠償部分；再者被上訴人對上訴人乙○○○為
      業務過失傷害告訴，於89年8月25日尚由嘉義地檢署予以
      不起訴（88年偵續字第49號），甲○○不服聲請再議，嘉
      義地檢署才於89年12月13日對乙○○○提起公訴（89年偵
      續一字第7號），前述給付補償金和解之日在乙○○○被
      提起公訴之前，和解時被上訴人是否能對乙○○○及義大
      公司請求損害賠償，尚在未定之天，豈可能就先予拋棄？
      被上訴人若要拋棄損害賠償請求，又何必聲請再議？之後
      又提起附帶民事請求？可確知和解僅就職災補償金部分。
、本院判斷：
一、本件原審判決命「上訴人應連帶給付被上訴人206萬2217元
    ，及均自民國90年1月10日起至清償日止，按年息百分之五
    計算之利息」。兩造均提起上訴後，本院前審（91年度上字
    第170號）判決改判「原判決關於(一)命上訴人乙○○○給付
    新206萬2217元，其中自民國90年1月10日起至民國92年4月2
    4日止，按年息百分之五計算之利息部分及該部分假執行之
    宣告。(二)命上訴人義大公司及乙○○○連帶給付206萬2217
    元及其中上訴人義大公司自民國90年1月10日起、上訴人乙
    ○○○自民國92年4月25日起，均至清償日止按年息百分之
    五計算之利息部分及該部分假執行之宣告，暨除確定部分外
    訴訟費用之裁判均廢棄。(三)右開（上開）廢棄(二)部分，上訴
    人甲○○在第一審之訴及其假執行之聲請均駁回。(四)上訴人
    甲○○之上訴及追加之訴均駁回。」。因本院前審判決僅不
    利於被上訴人，經被上訴人僅就上開判決(二)部分金額206萬
    2217元及遲延利息範圍部分，提起第三審上訴，嗣經最高法
    院廢棄發回本院。是本件本院審理範圍為被上訴人請求命上
    訴人義大公司、乙○○○連帶給付206萬2217元及其中上訴
    人義大公司自民國90年1月10日起、上訴人乙○○○自民國
    92年4月25日起，均至清償日止按年息百分之五計算之利息
    部分及該部分假執行之宣告，是否有據部分（因上訴人乙○
    ○○確切收受追加之訴繕本之日期為92年4月24日，被上訴
    人於本院更審時乃減縮對上訴人乙○○○遲延利息之請求自
    92年4月25日起算，參見本院前訴訟卷第295頁、本院更審卷
    第112頁）。至於被上訴人逾此部分之請求，已經確定，不
    在本件更審審理範圍，合先敘明。
二、兩造不爭執之事實：
（一）被上訴人於88年1月18日之工作時間內，於上訴人義大公
      司操作沖床之際，遭沖床機械齒輪捲傷左手，致左前臂外
      傷性截斷，有仁友醫院診斷證明書為證（見本院前審上字
      卷第19頁），被上訴人甲○○所受之前開傷害，治療後仍
      疑存左手臂腕關節以上之殘缺，殘廢程度符合勞工保險條
      例第53條殘廢給付標準表第61項第6級之殘廢。
（二）被上訴人因上開職災受傷，於88年4月16日主張乙○○○
      係義大公司負責人因怠於注意致其於工作中操作機器時受
      傷，對之提起業務過失傷害告訴（參見嘉義地檢署88年度
      他字第353號卷附之告訴狀），經嘉義地檢署88年度偵字
      第6066號為不起訴處分、再議發回，又經嘉義地檢署88年
      度偵續字第49號為不起訴處分、再議復發回，始於89年12
      月13日以89年度偵續一字第7號提起公訴，由嘉義地院以
      90年度易字第33號受理。被上訴人即於89年12月29日基於
      民法第184條第1項前段及第2項、第193條、第195條第1項
      侵權行為法律關係，對上訴人義大公司提起刑事附帶民事
      訴訟。嘉義地院90年度易字第33號於90年7月18日以乙○
      ○○涉犯業務過失傷害罪，判處有期徒刑六月，於同日將
      上開附帶民事請求部分裁定移送於原審民事庭，即原審90
      年度訴字第689號訴訟事件。被上訴人於原審審理時之91
      年4月2日依公司法第23條第2項追加乙○○○為共同被告
      （見原審卷第63-64頁）。於本院前審審理時，被上訴人
      就對上訴人義大公司部分，另追加依民法第28條請求上訴
      人義大公司及乙○○○二人負連帶賠償責任（見本院前審
      上字卷第119頁背面）；另對上訴人乙○○○部分，追加
      依民法第184條侵權行為損害賠償之規定，請求上訴人乙
      ○○○應與上訴人義大公司連帶負損害賠償責任（見本院
      前審上字卷第298頁筆錄）。
      本件經最高法院94年度台上字第633號發回更審中指正，
      被上訴人對上訴人乙○○○追加之訴部分，為獨立之新訴
      。經本院通知被上訴人繳納上開追加之訴之裁判費，被上
      訴人另聲請訴訟救助，已經本院以94年度聲字第23號准予
      訴訟救助在案（參見本院卷第86-91頁）。
（三）被上訴人先前對上訴人義大公司訴請給付職災補償金400
      餘萬元，經嘉義地院88年勞訴字第3號判決駁回被上訴人
      全部之請求，被上訴人全部上訴，由本院以89年度勞上字
      第2號審理，嗣兩造達成訴訟上和解，和解筆錄載：「義
      大公司願給付甲○○135萬元，其給付方式…。(二)甲○○
      其餘之請求拋棄。(三)訴訟費用由兩造各自負擔。」（見原
      審附民卷第22頁）。
三、上訴人主張被上訴人對上訴人義大公司之附帶民事訴訟之提
    起不合法，應裁定駁回；又被上訴人對上訴人乙○○○於原
    審追加為被告，請求與義大公司應負連帶賠償責任，惟自被
    上訴人受傷之88年1月18日起迄91年4月2日追加乙○○○為
    被告時，已逾二年之請求權時效等語。被上訴人則否認之，
    並以其於89年12月13日嘉義地檢署以89年度偵續一字第7號
    對乙○○○提起公訴，始確知乙○○○為加害人、為賠償義
    務人，則被上訴人在91年4月2日追加之訴請求乙○○○賠償
    ，應未逾民法第197條第1項請求權二年之消滅時效期間等語
    。兩造另以前揭情詞互辯，是本件應審究者為：
    (一)被上訴人於原審對上訴人義大公司基於民法第184條第1項
      前段及第2項、第193條、第195條第1項侵權行為法律關係
      ，提起刑事附帶民事訴訟之程序，是否合法？
    (二)被上訴人於91年4月2日在原審追加上訴人乙○○○為被告
      ，及被上訴人於本院前審審理時，對上訴人義大公司另追
      加依民法第28條請求上訴人二人應負連帶賠償責任，是否
      已逾二年之消滅時效？
    (三)如上開(一)之附帶民事訴訟之提起為合法，(二)之追加乙○○
      ○之訴等未逾請求權時效，始有審酌被上訴請求之各項於
      何範圍內者屬可採，否則即無庸就被上訴之各項請求分別
      論究之必要。
四、關於被上訴人於原審對上訴人義大公司基於民法第184條第1
    項前段及第2項、第193條、第195條第1項侵權行為法律關係
    ，提起刑事附帶民事訴訟之程序，是否合法部分：
（一）按「因犯罪而受損害之人，於刑事訴訟程序得附帶提起民
      事訴訟，對於被告及依民法負賠償責任之人，請求回復其
      損害」，刑事訴訟法第487條第1項定有明文。是於刑事訴
      訟程序中，僅對於其主張之依民法負賠償責任之人附帶提
      起民事訴訟，而未與該刑事訴訟程序之被告一併提起者，
      該附帶民事訴訟即與刑事訴訟法第487條第1項之規定不符
      ，而非合法，刑事庭如將之移送民事庭，即屬民事訴訟法
      第249條第1項第6款所謂起訴不備其他要件之情形（最高
      法院44年台抗字第4號判例、85年度台抗字第433號裁定及
      台灣高等法院暨所屬法院85年法律座談會研討結論參照）
      。
（二）查被上訴人甲○○係因嘉義地檢署以89年度偵續一字第7
      號對乙○○○起訴業務過失傷害，由嘉義地院以90年度易
      字第33號受理後，而於89年12月29日以基於民法第184條
      第1項前段及第2項、第193條、第195條第1項侵權行為法
      律關係，對上訴人義大公司提起刑事附帶民事訴訟，但卻
      未對刑事被告之乙○○○提起刑事附帶民事訴訟，揆諸前
      揭法條及最高法院裁判意旨，其附帶民事訴訟之起訴為不
      合法，原審刑事庭原應駁回其請求，但原審刑事庭誤將之
      裁定移送於民事庭，則其附帶民事訴訟之提起，核屬民事
      訴訟法第249條第1項第6款起訴不合程式之情事，原審法
      院本應依民事訴訟法第249條第1項第6款以裁定駁回被上
      訴人對上訴人義大公司此部分之訴訟，但原審疏未查明，
      竟予以實體審理並為被上訴人義大公司敗部之「判決」，
      上訴意旨，指摘原判決違誤，為有理由，依民事訴訟法第
      450條規定，自應由本院以「判決」廢棄此部分之原判決
      ，並駁回被上訴人對上訴人義大公司此部分之訴訟。
五、關於被上訴人於91年4月2日在原審追加上訴人乙○○○為被
    告，及被上訴人於本院前審審理時，對上訴人義大公司另追
    加依民法第28條請求上訴人二人應負連帶賠償責任，是否已
    逾二年之消滅時效部分：
（一）按「因侵權行為所生之損害賠償請求權，自請求權人知有
      損害及賠償義務人時起，二年間不行使而消滅」，民法第
      197條第1項前段定有明文。又「同一行為構成犯罪又構成
      侵權行為時，關於侵權行為損害賠償請求權之消滅時效，
      應以實際知悉行為人之日起算，不一定以刑事有罪判決確
      定為準」（最高法院61年12月6日第4次民事庭庭長會議決
      議(四)參照）；再按「關於侵權行為損害賠償請求權之消滅
      時效，應以請求權人實際知悉損害及賠償義務人時起算，
      非以知悉賠償義務人因侵權行為所構成之犯罪行為經檢察
      官起訴，或法院判決有罪為準」，復有最高法院72年度台
      上字第738號判例足資佐參。是請求權人若實際知悉損害
      及賠償義務人時，其請求權時效即開始起算。
（二）經查，被上訴人係於88年1月18日在上訴人義大公司操作
      沖床之際，遭沖床機械齒輪捲傷左手而受傷，其於88年4
      月16日即提出業務過失傷害告訴，主張上訴人乙○○○係
      義大公司負責人，因怠於注意致其於工作中操作機器時受
      傷（參見嘉義地檢署88年度他字第353號卷附之告訴狀）
      。是被上訴人至遲於88年4月16日對乙○○○為業務過失
      傷害告訴時，即已確知「損害」及「賠償義務人」，則自
      88年4月16日起侵權行為損害賠償請求權時效即應起算，
      而被上訴人遲至91年4月2日始於第一審追加上訴人乙○○
      ○為被告，顯已逾二年之請求權時效，則上訴人抗辯被上
      訴人之上述請求權已罹於時效而消滅，為屬可採；被上訴
      人以其在89年8月25日檢察官第二次不起訴處分時，仍不
      知乙○○○為賠償義務人，抗稱其在91年4月2日追加上訴
      人乙○○○為被告，未逾民法第197條第1項前段二年之消
      滅時效云云，自不足採。
（三）另被上訴人於本院前審審理時，對上訴人義大公司另追加
      依民法第28條請求上訴人二人應負連帶賠償責任云云。惟
      按「法人對於其董事或其他有代表權之人因執行職務所加
      於他人之損害，與該行為人連帶負賠償責任」為民法第28
      條所明定。其規定是指「法人」對於其「董事或其他有代
      表權之人」，因代表公司執行職務所加於他人之損害，「
      法人」應與該行為人連帶負賠償責任。查本件事故發生時
      上訴人乙○○○固為上訴人義大公司負責人，然上訴人乙
      ○○○當時並非代表公司在工廠為指揮監督實際執行之人
      ，此觀被上訴人94年8月15日之答辯狀自承「被上訴人在
      工廠工作中因沖床機械未裝設防護蓋而受有傷害，工廠有
      廠長、公司有總經理及董事長…由偵查中被上訴人陳述之
      偵查筆錄查知，工廠事務分配及機器維修應由劉新項負責
      ，事故發生日，亦是由劉新項指揮被上訴人使用該台未有
      防護蓋之機械…」（見本院更審卷第98-99頁）；又「有
      關工廠內之事務，包括工作分配與機械維修等事項，均係
      交由廠長劉新項處理，案發當時，被告（指乙○○○）並
      未在現場，依公司內部分層負責之原則，被告身為公司負
      責人，其未在現場參與指揮作業，對每位員工所分配之工
      作及廠區之每部機械之操作運轉應無親自監督、管理之責
      …」嘉義地檢署88年度偵續字第49號不起訴處分書亦為相
      同採認；為被上訴人所不爭執，自無民法第28條規定之適
      用。況該損害係基於被上訴人對上訴人乙○○○之請求有
      理由為前提，而被上訴人對上訴人乙○○○之請求權，已
      罹於時效而消滅，其請求為不可採，已如前述；則假使被
      上訴人對上訴人義大公司得依民法第28條請求賠償，亦因
      被上訴人對上訴人乙○○○之請求權已罹於時效消滅，而
      失其附麗，是被上訴人此之主張亦不可採。
六、綜上所述，被上訴人對上訴人義大公司於原審刑事庭提起附
    帶民事訴訟，未對刑事被告乙○○○一併提起，有違刑事訴
    訟法第487條第1項規定，其附帶民事訴訟之起訴為不合法，
    原審刑事庭原應駁回其請求，但原審刑事庭誤將之裁定移送
    於民事庭，則其附帶民事訴訟之提起，核屬民事訴訟法第24
    9條第1項第6款起訴不合程式之情事，原審法院本應依該條
    項款以裁定駁回被上訴人對上訴人義大公司此部分之訴訟，
    但原審疏未查明，竟予以實體審理並為被上訴人義大公司敗
    部之判決，上訴意旨，指摘原判決違誤，為有理由，依民事
    訴訟法第450條規定，自應由本院以「判決」廢棄此部分之
    原判決，駁回被上訴人對上訴人義大公司此部分之訴訟。另
    被上訴人在原審追加上訴人乙○○○為被告，及被上訴人於
    本院前審審理時，對上訴人義大公司另追加依民法第28 條
    請求部分，其請求權均已罹於時效而消滅，被上訴人此部分
    請求亦無所據；原審亦疏未查明，亦為上訴人此部分勝訴之
    判決，上訴意旨，指摘原判決不當求予廢棄，駁回被上訴人
    在原審之訴，為有理由，爰予以廢棄並駁回被上訴人此部分
    之訴訟。又被上訴人在原審之訴既均無所據而應駁回，其假
    執行之聲請亦失所附麗，應併予駁回。
七、本件事證已臻明確，兩造其餘攻擊或防禦方法之主張及舉證
    ，均不影響本院所為前開論斷，爰不再一一予以審論，附此
    敘明。
肆、據上論結，本件上訴為有理由，依民事訴訟法第450條、第7
    8條，判決如主文。
中　　華　　民　　國　　94　　年　　10 　 月　　 4　　日
                  民事第二庭    審判長法　官　丁振昌
                                      法　官　李文賢
                                      法　官　王明宏
上為正本係照原本作成。
如對本判決上訴，須於判決送達後20日內向本院提出上訴狀，未
表明上訴理由者，應於上訴後20日內，向本院提出理由書（須附
繕本）。
中　　華　　民　　國　　94　　年　　10 　 月　　 5　　日
                                      書記官　侯瑞富
                                                  Ｊ
